【裁判字號】    98,上訴,347
【裁判日期】    980421
【裁判案由】    誣告
【裁判全文】
臺灣高等法院高雄分院刑事判決         98年度上訴字第347號
上  訴  人
即  被  告  丙○○
選任辯護人  蘇吉雄律師
            陳雅娟律師
上列上訴人因誣告案件，不服臺灣高雄地方法院97年度訴字第16
86號中華民國98年1 月8 日第一審判決（起訴案號：臺灣高雄地
方法院檢察署96年度偵字第11011 號、96年度偵字第31954 號）
，提起上訴，本院判決如下：
    主  文
原判決關於誣告部分，撤銷。
丙○○無罪。
    理  由
一、公訴意旨略以：上訴人即被告丙○○明知其曾應友人乙○○
    之請託，擔任乙○○以其胞姐甲○○名義購買車輛而向慶豐
    商業銀行股份有限公司（下稱慶豐銀行）申請汽車貸款之連
    帶保證人，並於民國89年1 月4 日，在該銀行汽車貸款申請
    書之連帶保證人欄親自簽名署押，並與甲○○共同擔任發票
    人，在發票日89年1 月4 日、票面金額53萬元之本票發票人
    欄上，親自簽名署押，嗣於92年2 月初，因甲○○未按期繳
    納貸款金額，慶豐銀行轉而向丙○○要求履行連帶保證人責
    任，並給付上揭貸款等事後，因丙○○不願負擔清償之責，
    竟於92年3 月31日向臺灣高雄地方法院檢察署提出告訴，佯
    稱前揭簽名署押均係甲○○所偽造，而對甲○○提出偽造文
    書之告訴，嗣經臺灣高雄地方法院檢察署檢察官以95年度偵
    緝字第624 號及95年度偵續字第184 號為不起訴處分後發現
    上情，因認被告涉犯刑法第169 條第1 項之誣告罪嫌。
二、按犯罪事實應依證據認定之，無證據不得認定犯罪事實，刑
    事訴訟法第154 條第2 項定有明文。又認定犯罪事實所憑之
    證據，雖不以直接證據為限，間接證據亦包括在內；然而無
    論係直接或間接證據，其為訴訟上之證明，須於通常一般之
    人均不致有所懷疑，而得確信其為真實之程度者，始得據為
    有罪之認定，倘其證明尚未達到此一程度，而有合理性之懷
    疑存在時，即難為有罪之認定。再者，告訴人之告訴係以使
    被告受刑事訴追為目的，是其陳述是否與事實相符，仍應調
    查其他證據以資審認，此有最高法院52年台上字第1300號、
    76年度台上字第4986號判例意旨可參；復按誣告罪之成立，
    以告訴人所訴被訴人之事實必須完全出於虛構為要件，若有
    出於誤會或懷疑有此事實而為申告，以致不能證明其所訴之
    事實為真實，縱被訴人不負刑責，而告訴人本缺乏誣告之故
    意，亦難成立誣告罪名（最高法院44年台上字第892 號判例
    要旨足參）。
三、證據能力：
(一)、告訴人即證人甲○○於偵查中由檢察事務官調查之陳述及證
    人周翠琳於警詢之陳述，均係被告以外之人於審判外之言詞
    陳述，屬傳聞證據，且與其等嗣於原審具結證述情節相符，
    則證人上開陳述並無特別可信之情形，亦無其他例外取得證
    據能力之情況，依刑事訴訟法第159 條第1 項規定，均認無
    證據能力。另證人甲○○、周翠琳於偵查中向檢察官所為未
    經具結之陳述，為被告以外之人於審判外之陳述，依刑事訴
    訟法第158 條之3 規定，均認無證據能力。
(二)、證人周翠琳及謝德圳於偵查中經具結之陳述，並未曾提及檢
    察官在偵查時有不法取供之情形，亦無證據足以證明證人上
    開陳述有顯不可信之情況，且證人周翠琳及謝德圳嗣於原審
    均到庭接受詰問，足可認定業已保障被告之詰問權，依刑事
    訴訟法第159 條之1 第2 項規定，均認得為證據。
(三)、卷附之慶豐銀行汽貸專案合作貸款申請書、貸款契約書及本
    票各1 份，固屬書面之傳聞證據，然檢察官、被告、辯護人
    已於本院審理調查上開證據時，就此證據能力均表示無意見
    ，且本院認為以之作為本件論証之證據，均與待證事實具有
    關聯性，作為本案之證據亦屬適當，依刑事訴訟法第159 條
    之5 第1 項規定，自得為證據。
(四)、按鑑定人由審判長、受命法官或檢察官就下列之人選任1 人
    或數人充之：(一)就鑑定事項有特別知識經驗者。(二)經政府機
    關委任有鑑定職務者；鑑定之經過及其結果，應命鑑定人以
    言詞或書面報告；法院或檢察官得囑託醫院、學校或其他相
    當之機關、團體為鑑定，或審查他人之鑑定，並準用第203
    條至第206 條之1 規定，刑事訴訟法第198 條、第206 條第
    1 項、第208 條第1 項分別定有明文。卷附內政部警政署刑
    事警察局92年7 月1 日刑鑑字第09217358號函、96年3 月19
    日刑紋字第0960039016號函，均係檢察官委請該局鑑定，依
    據上開規定，為刑事訴訟法第159 條第1 項規定之例外情形
    ，應有證據能力。
四、公訴人認被告丙○○涉犯上開誣告罪嫌，係以告訴人甲○○
    之指訴、證人周翠琳及謝德圳於偵查中證詞，慶豐銀行汽貸
    專案合作貸款申請書、貸款契約書及本票各1 份，及被告於
    92年3 月31日向臺灣高雄地方法院檢察署提出之刑事告訴狀
    1 份等情為據。然訊據被告否認有何被訴誣告犯行，辯稱：
    伊沒有同意當甲○○買車之連帶保證人，伊與甲○○彼此並
    不認識，也沒有信賴關係，不可能當甲○○之連帶保證人，
    伊只同意當乙○○買車之連帶保證人，並於乙○○之汽車貸
    款申請書簽名而已，伊不知乙○○改以其姐甲○○之名義買
    車；本件汽車貸款申請書、本票上並非伊所簽名，伊之署押
    係遭偽造的，伊對甲○○提出偽造文書之告訴並無誣告犯意
    等語。經查：
(一)、證人即告訴人甲○○於原審雖證稱：伊於89年1 月間有申請
    以貸款購買汽車，該車子是給伊弟弟乙○○使用，因為乙○○信用不好，銀行徵信不過，所以伊同意用伊的名義買車，
    乙○○告訴伊要找其老闆曾秀英之子即丙○○擔任連帶保證
    人，是被告告伊偽造文書後，伊才知丙○○擔任連帶保證人
    ，伊在貸款契約文件上是最後一位簽名的等語（見原審1686
    號卷第48-50 頁），然其並未親眼目賭被告有於本件貸款申
    請書、貸款契約書及本票上簽名（因其自承係上開文件上最
    後一位簽名），且被告本不諱言其曾同意擔任乙○○買車之
    保證人（但被告否認曾同意擔任甲○○買車之保證人），則
    證人甲○○上開證詞無從逕採為認定被告有何被訴誣告犯行
    之不利證據。
(二)、證人即本件汽車銷售人員周翠琳於偵查、原審固曾具結證稱
    ：伊擔任本件汽車銷售，申請辦理貸款購車，伊會先收車主
    身分證、保證人身分證、要求簽名對保，才將資料送給公司
    ，公司會去徵信，並無被告於88年底要向伊買車而資格不符
    一事，被告只是要作保，本件是伊客戶謝德圳幫伊介紹其岳
    母即被告之母親曾秀英僱用的人要買車，伊才認識乙○○，
    乙○○要買車時，由其友人及被告作保，公司後來確認乙○○及該友人資格不符，才協調甲○○作為車主，由其父親及
    被告擔任保人，本件貸款申請書、貸款契約之連帶保證人及
    本票上發票人之簽章，是由被告本人在在大社鄉乙○○工作
    的地點親自簽名的，其餘都是伊所代寫，印章由伊代刻，被
    告身分證是被告母親曾秀英拿給伊，是伊去被告家對保時，
    曾秀英拿給伊的，伊確定簽名是被告自己簽名等情（見624
    號偵卷第7 頁，184 號偵卷第25、37頁，原審1686號卷第57
    -62頁），然：
 1、卷附之慶豐銀行汽貸專案合作貸款申請書、貸款契約書、本
    票上之「丙○○」簽名筆跡有模仿之虞一節，則經檢察官委
    請內政部警政署刑事警察局鑑定如上，此有該局92年7 月1
    日刑鑑字第09217358號函在卷（見2946號他卷第19頁），及
    上開申請書、契約書、本票影本附卷足佐（見原審1159號卷
    第50-52 頁），則證人周翠琳上開所證「本件貸款申請書、
    貸款契約之連帶保證人及本票上發票人之簽章，是由被告本
    人在在大社鄉乙○○工作的地點親自簽名的；伊確定簽名是
    被告自己簽名」等情，尚乏上開客觀之科學鑑定結果可供佐
    證。
 2、卷附之慶豐銀行汽貸專案合作貸款申請書背面右下方有2 枚
    連帶保證人指紋，經檢察官委請內政部警政署刑事警察局鑑
    定結果，認貸款申請書上之2 枚連帶保證人指紋，經以指紋
    電腦比對法及指紋特徵點比對法鑑驗，與被告於偵查中所採
    集之指紋不符，亦有內政部警政署刑事警察局96年3 月19日
    刑紋字第0960039016號函及被告指紋卡在卷可稽（見184 號
    偵卷第49頁背面- 第50頁），而證人周翠琳既堅詞肯認被告
    有在上開申請書上簽名，又為何其上之指紋非屬被告所有，
    故僅以證人周翠琳上開證詞及其所稱代刻被告之印章等情，
    實難確認被告有出於擔任甲○○買車連帶保證人之真意，而
    在上開申請書、契約書、本票上簽名之事實。
 3、證人周翠琳雖亦證述被告之母曾交付6 、7 萬元頭期款及被
    告身分證影本等情（見184 號偵卷第25頁，原審1686號卷第
    61頁），然證人即被告之母曾秀英於原審及本院則具結證稱
    ：伊並未付給周翠琳頭期款；被告身分證是伊要向周翠琳買
    車，要用被告的名義買新車，但周翠琳說被告貸款的資格不
    夠，資料都被周翠琳拿走了（見原審卷第53-55 頁）、乙○○有向伊借7 萬元說要付頭期車款，這7 萬元不是交給周翠
    琳（見本院卷第55、56頁）等語明確，則僅以證人周翠琳上
    開證詞，亦難逕採為對被告不利之認定。
(三)、證人即被告之姊夫謝德圳於偵查及原審具結所證：伊是在伊
    岳母曾秀英處認識乙○○的，乙○○說要買車，伊介紹他認
    識周翠蓮，周翠琳是伊帶去伊岳母家與乙○○談的，伊帶周
    翠琳去伊岳母家後就走了，當時被告在家，後來他們買車的
    過程伊不知道，伊只有介紹乙○○向周翠琳買車，伊不知乙○○找誰作保（見2946號他卷第26頁，原審卷第63-64 頁）
    等情，僅能證明乙○○有要買車之事實，無從憑以認定被告
    明知乙○○要以甲○○名義買車而有同意擔任汽車貸款之連
    帶保證人等情。
(四)、綜上所述，既不能證明被告丙○○有在上開以甲○○名義買
    車之貸款申請書、貸款契約及本票上簽名、按捺指印，自無
    從憑此認定被告有同意擔任以甲○○名義買車之連帶保證人
    之事實，是被告主張上開貸款申請書、貸款契約及本票上之
    「丙○○」簽名、指紋及印章，非經由其同意而屬偽造等情
    ，均非憑空虛捏，被告執此而出於懷疑於92年3 月31日向臺
    灣高雄地方法院檢察署對甲○○提出偽造文書之告訴（參被
    告92年3 月31日刑事告訴狀，見1906號發查卷第1 、2 頁）
    ，雖該案之偵查結果係對甲○○為不起訴處分，但難因此遽
    認被告有何誣告之犯罪意圖，被告自不該當刑法誣告罪之要
    件。且此部分待證事實業已明確，被告辯護人於本院聲請傳
    訊證人乙○○部分（見本院卷第42頁背面），依刑事訴訟法
    第163 條之2 第2 項第3 款規定，本院認為此調查已無必要
    ，附此敘明。
五、公訴人起訴所據上情，均無法採為認定被告丙○○犯罪之證
    據。此外，復查無其他積極證據足資證明被告有何誣告犯行
    ，被告被訴誣告罪嫌自屬不能證明。原判決關於此部分未詳
    為推求，遽為論罪科刑之判決，即有未恰，被告執此聲明上
    訴，指摘原判決關於此部分不當，為有理由，應由本院將原
    判決關於此部分撤銷改判，並為被告無罪之判決。
六、原判決關於被告丙○○被訴偽證部分，業經原審另為無罪判
    決之諭知（參原判決第1 頁之主文欄及第8-10頁之理由欄）
    ，公訴人並未就原判決關於被告偽證部分提起上訴，則原判
    決關於被告偽證部分業已判決無罪確定，自不論列，附此敘
    明。
據上論結，應依刑事訴訟法第369條第1項前段、第364條、第301
第1項，判決如主文。
本案經檢察官許月雲到庭執行職務。
中    華    民    國    98    年    4     月    21    日
                刑事第一庭  審判長法  官  郭雅美
                                  法  官  徐美麗
                                  法  官  張意聰
以上正本證明與原本無異。
如不服本判決應於收受本判決後10日內向本院提出上訴書狀，其
未敘述上訴理由者，並得於提起上訴後10日內向本院補提理由書
狀（均須按他造當事人之人數附繕本）「切勿逕送上級法院」。
中    華    民    國    98    年    4     月    21    日
                                  書記官  陳金


司法院資訊處製作；財團法人民間司法改革基金會備份。
